ACORDAO-COMPLETO-2382307

ACÓRDÃO 9328/2020 ATA 30/2020 - PRIMEIRA CÂMARA

VISTOS, relatados e discutidos estes autos de tomada de contas especial instaurada pelo Fundo Nacional de Desenvolvimento da Educação - FNDE, em desfavor do Sr. Dioni Alves da Silva, ex-prefeito Municipal de Ribamar Fiquene/MA, na gestão 2009/2012, em face da omissão na prestação de contas quanto aos recursos repassados àquela municipalidade no âmbito do Programa Nacional de Alimentação Escolar - Pnae, exercício de 2012, 
ACORDAM os Ministros do Tribunal de Contas da União, reunidos em sessão de 1ª Câmara, ante as razões expostas pelo Relator, em:
9.1. considerar, para todos os efeitos, revel o Sr. Dioni Alves da Silva (CPF XXX.436.453-XX) , ex-Prefeito de Ribamar Fiquene/MA, dando-se prosseguimento ao processo, conforme preceitua o art. 12, § 3º, da Lei 8.443/1992, c/c o art. 202, §8º, do RITCU;
9.2.  julgar irregulares as contas do Sr. Dioni Alves da Silva (CPF XXX.436.453-XX) , com fundamento nos arts. 1º, inciso I, 16, inciso III, alínea "c", 19, caput, e 23, inciso III, da Lei 8.443/1992, c/c os arts. 1º, inciso I, 209, inciso III, 210 e 214, inciso III, do Regimento Interno do TCU, condenando-o ao pagamento das importâncias a seguir especificadas e fixando-lhe o prazo de 15 dias, para que comprove, perante este Tribunal, em respeito art. 214, inciso III, alíneas "a" e "b", do Regimento Interno do TCU, o recolhimento da dívida aos cofres do Fundo Nacional de Desenvolvimento da Educação, atualizada monetariamente e acrescida de juros de mora, calculados a partir das datas indicadas até a data do efetivo recolhimento e com o abatimento de valores acaso já satisfeitos, nos termos da legislação vigente:
	Data
	Valor (R$) 
	Débito / Crédito

	28/03/2012
	12.978,00
	D

	03/04/2012
	12.978,00
	D

	30/04/2012
	12.978,00
	D

	04/06/2012
	12.978,00
	D

	03/07/2012
	14.550,00
	D

	02/08/2012
	14.550,00
	D

	05/09/2012
	14.550,00
	D

	02/10/2012
	14.550,00
	D

	05/11/2012
	14.550,00
	D

	05/11/2012
	50,00
	C

9.3	aplicar ao Sr. Dioni Alves da Silva (CPF XXX.436.453-XX) a multa prevista no art. 57 da Lei 8.443/1992 c/c o art. 267 do Regimento Interno, no valor de R$ 20.000,00, com a fixação do prazo de quinze dias, a contar da notificação, para comprovar, perante o Tribunal (art. 214, inciso III, alínea "a", do Regimento Interno) , o recolhimento da dívida aos cofres do Tesouro Nacional, atualizada monetariamente desde a data deste Acórdão até a do efetivo recolhimento, se for paga após o vencimento, na forma da legislação em vigor;
9.4.	autorizar, desde logo, a cobrança judicial das dívidas, nos termos do art. 28, inciso II, da Lei 8.443/1992 c/c o art. 219, inciso II, do Regimento Interno do TCU, caso não atendida a notificação;
9.5.	enviar cópia deste Acórdão ao FNDE, ao Assessor Especial de Controle Interno do Ministério da Educação e ao responsável, para ciência;
9.6.	enviar cópia deste Acórdão à Procuradoria da República no Estado do Maranhão, nos termos do art. 16, § 3º, da Lei 8.443/1992, para adoção das medidas cabíveis.

Tomada de contas especial instaurada pelo Fundo Nacional de Desenvolvimento da Educação  FNDE, em face da omissão na prestação de contas quanto aos recursos repassados àquela municipalidade no âmbito do Programa Nacional de Alimentação Escolar  Pnae, exercício de 2012,

Primeira Câmara

Prefeitura Municipal de Ribamar Fiquene - MA.

3. Interessados/Responsáveis:
3.1. Interessado: Fundo Nacional de Desenvolvimento da Educação (00.378.257/0001-81).
3.2. Responsável: Dioni Alves da Silva (XXX.436.453-XX).

13.1. Ministros presentes: Walton Alencar Rodrigues (Presidente), Benjamin Zymler, Bruno Dantas e Vital do Rêgo.
13.2. Ministro-Substituto presente: Augusto Sherman Cavalcanti (Relator).

ACORDAO-COMPLETO-2430083

Acórdão 1162/2021 - Primeira Câmara

AUGUSTO SHERMAN

Adoto, como relatório, excerto da instrução elaborada por Auditor Federal lotado na Secex-TCE (peça 37) , anuída pelos dirigentes da unidade (peças 38-39) e, em quota singela (peça 40) , pelo MP/TCU, em Parecer da lavra da e. Procuradora-Geral Cristina Machado da Costa e Silva: 
	"INTRODUÇÃO
1.	Cuidam os autos de tomada de contas especial instaurada pelo Fundo Nacional de Desenvolvimento da Educação - FNDE, em desfavor do Sr. Dioni Alves da Silva, ex-prefeito Municipal de Ribamar Fiquene (MA) , na gestão 2009/2012, em face da omissão na prestação de contas quanto aos recursos repassados àquela municipalidade no âmbito do Programa Nacional de Alimentação Escolar - PNAE (exercício de 2012) , com prazo final para a apresentação da prestação de contas expirado em 30/04/2013, na forma da Resolução CD/FNDE 02/2012.
HISTÓRICO
2.	Para a execução do PNAE/2012, o FNDE repassou, ao Município de Ribamar Fiquene (MA) , a importância total de R$ 139.212,00, conforme relação de ordens bancárias (peça 3) e extratos bancários (peça 4) constantes dos autos. 
3.	Expirado o prazo para a apresentação da prestação de contas do programa em   30/04/2013, com inércia do gestor encarregado da aplicação dos recursos (Sr. Dioni Alves da Silva) e também de seu sucessor (Sr. Israel Ribeiro de Vasconcelos) , em cujo período de mandato situava-se o termo final para cumprimento desse dever, o FNDE tratou de empreender notificações aos responsáveis. 
4.	O Sr. Israel Ribeiro de Vasconcelos (gestão 2013-2016) foi notificado da omissão por meio do Ofício 2405E/2013 - SEOPC/COAPC/CGCAP/DIFIN/FNDE, de 15/8/2013 (peça 6, p. 1) , do qual tomou ciência por comprovante emitido pelo próprio sistema (peça 7, p. 1) , em 26/8/2013. 
5.	Já ao Sr. Dioni Alves da Silva (gestão 2009-2012) , encarregado da aplicação dos recursos do PNAE, foram encaminhadas as notificações pertinentes por intermédio dos Ofícios 2405E/2013- SEOPC/COAPC/CGCAP/DIFIN/FNDE, de 15/8/2013 (peça 6, p. 2) e 31621/2017- SEOPC/COPRA/CGCAP/DIFIN/FNDE, de 25/10/2017, (peça 6, p. 3-4) , este último de recebimento comprovado (peça 7, p. 2) .
6.	Diante da não apresentação da prestação de contas e da consequente não demonstração da boa e regular dos recursos federais repassados, assim como da não devolução dos recursos, a Informação 3194/2017/SEOPC/COPRA/CGAPC/DIFIN/FNDE/MEC (peça 5, p. 1-2) , de 27/12/2017, recomendou a instauração de tomada de contas especial contra o Sr. Dioni Alves da Silva, o que foi providenciado.
7.	 O Relatório de Tomada de Contas Especial 91/2018 (peça 14) conclui que o prejuízo importaria no valor total dos recursos repassados, o que corresponde ao valor original de R$ 139.212,00, imputando-se a responsabilidade ao Sr. Dioni Alves da Silva (CPF XXX.436.453-XX) , ex-prefeito Municipal de Ribamar Fiquene (MA) , na gestão 2009/2012, uma vez que o mesmo era a pessoa responsável pela gestão e execução dos recursos federais recebidos à conta do referido programa. 
8.	Quanto ao seu sucessor, o Sr. Israel Ribeiro de Vasconcelos (CPF XXX.780.038-XX) , ex-prefeito Municipal de Ribamar Fiquene (MA) , gestão 2013/2016, em que pese ter sido ele o responsável pela omissão na apresentação da prestação de contas por meio do SiGPC, tendo o prazo final da mesma expirado em 30/04/2013, portanto, em sua gestão, o mencionado ex-prefeito adotou as medidas legais visando ao resguardo do patrimônio público, conforme relato no item 6.1 (peça 14, p. 3) do Relatório do Tomador de Contas, o que afastaria a sua responsabilidade no processo, a teor da Súmula 230 do TCU.
9.	O posicionamento do tomador de contas foi chancelado pelas instâncias subsequentes do controle interno (peças 15-17) , manifestações das quais tomou ciência a autoridade ministerial (peça 18) . 
10.	Em intervenção inicial nos autos, a unidade técnica, em pareceres convergentes (peça 20-22) , após atestar a presença, no processo, dos pressupostos de constituição e de procedibilidade estipulados na Instrução Normativa TCU 71/2012, com a redação da Instrução Normativa TCU 76/2016, concluiu o seguinte: 
10.1	O Sr. Dioni Alves da Silva (CPF XXX.436.453-XX) , ex-prefeito Municipal de Ribamar Fiquene (MA) , na gestão 2009/2012, era a pessoa responsável pela gestão e execução dos recursos federais recebidos à conta do PNAE/2012; 
10.2	O Sr. Israel Ribeiro de Vasconcelos, ex-prefeito Municipal daquele município na gestão 2013/2016, era o responsável pela omissão na apresentação da prestação de contas por meio do SiGPC, nos termos da Súmula 230 do TCU, tendo o prazo final da aludida prestação de contas expirado em 30/04/2013, de acordo com a Resolução CD/FNDE 02/2012;
10.3	Também com fulcro na Súmula 230 do TCU, o Sr. Israel Ribeiro de Vasconcelos, como adotara as medidas legais pertinentes ao caso (representou ao MPF contra o ex-Prefeito) visando ao resguardo do patrimônio público, conforme relato no item 6.1 (peça 14, p. 3) do Relatório do Tomador de Contas, e consignado no Sistema Integrado de Prestação de Contas - SiGPC (peça 19) , não poderia ser responsabilizado no processo; 
10.4	Caberia imputar culpa ao antecessor, sujeitando-se este à multa prevista no art. 58 da lei 8.443/92, em sede de audiência, por não disponibilizar condições materiais para que seu sucessor apresentasse a prestação de contas no prazo regulamentar. 
11.	Destarte, procedeu-se, com amparo em competência delegada pelo Relator, a citação e a audiência do prefeito antecessor, Sr. Dioni Alves da Silva, nos seguintes termos: 
23.1	  realizar a citação do Sr. Dioni Alves da Silva (CPF XXX.436.453-XX) , ex-prefeito Municipal de Ribamar Fiquene (MA) (gestão 2009/2012) , uma vez que, em face da omissão na prestação de contas, o mesmo não logrou demonstrar a boa e regular aplicação dos recursos federais recebidos à conta do PNAE/2012, com fundamento nos arts. 10, § 1º, e 12, inciso II, da Lei 8.443/1992, c/c o art. 202, inciso II, §1º, do Regimento Interno do TCU, para que, no prazo de quinze dias, a contar do recebimento do ofício citatório, apresente alegações de defesa quanto à ocorrência abaixo indicada, em razão da conduta especificada, e/ou recolha, aos cofres do FNDE, as importâncias abaixo indicadas, atualizadas monetariamente a partir das respectivas datas até o efetivo recolhimento, abatendo-se, na oportunidade, as quantias eventualmente ressarcidas, na forma da legislação em vigor:
Irregularidade: não comprovação da boa e regular aplicação dos recursos federais repassados ao município de Ribamar Fiquene (MA) , em face da omissão no dever de prestar contas dos valores transferidos, no âmbito do PNAE/2012;
	Data do crédito em conta corrente
	Valor (R$) 

	28/03/2012
	12.978,00

	03/04/2012
	12.978,00

	30/04/2012
	12.978,00

	04/06/2012
	12.978,00

	03/07/2012
	14.550,00

	02/08/2012
	14.550,00

	05/09/2012
	14.550,00

	02/10/2012
	14.550,00

	05/11/2012
	14.550,00

	Total
	139.212,00

                   Valor atualizado do débito (sem juros) em 29/8/2018 : R$ 201.462,29
Responsável: Sr. Dioni Alves da Silva (CPF XXX.436.453-XX) , ex-prefeito Municipal de Ribamar Fiquene (MA) (gestão 2009/2012) .
Conduta: em face da omissão na prestação de contas, cujo prazo encerrou-se em 30/04/2013, o mesmo não logrou demonstrar a boa e regular aplicação dos recursos federais recebidos à conta do Programa Nacional de Alimentação Escolar - PNAE/2012;
Dispositivos violados: art. 37, caput, c/c o art. 70, parágrafo único, da Constituição da República Federativa do Brasil, art. 93, do Decreto-lei 200/1967, art. 66, do Decreto 93.872/1986; art. 34, da Resolução CD/FNDE nº 38/2009;
Evidências: Informação 3194/2017/SEOPC/COPRA/CGAPC/DIFIN/FNDE/MEC (peça 5, p. 1-2) , de 27/12/2017 e Relatório de Tomada de Contas Especial 91/2018 (peça 14) ;
23.2  realizar a audiência do Sr. Dioni Alves da Silva (CPF XXX.436.453-XX) , ex-prefeito Municipal de Ribamar Fiquene (MA) (gestão 2009/2012) , com fundamento nos arts. 10, § 1º, e 12, incisos I e III, da Lei 8.443/1992, c/c o art. 202, incisos I e III, do RI/TCU, para que, no prazo de quinze dias, apresente razões de justificativa quanto à omissão no dever de prestar contas dos recursos federais recebidos à conta do PNAE/2012;
Irregularidade: não cumprimento do prazo originalmente estipulado para prestação de contas;
Conduta: não disponibilizar as condições materiais mínimas e necessárias para que o seu sucessor pudesse apresentar a prestação de contas do Programa Nacional de Alimentação Escolar - PNAE/2012, tais como notas fiscais, recibos, processos de pagamento, extratos bancários da conta específica e da aplicação financeira, processos licitatórios, contratos e termos de adjudicação e homologação, bem como documentos que comprovem a execução do objeto, cujo prazo encerrou-se em 30/04/2013;
Dispositivos violados: art. 70, parágrafo único da Constituição Federal, na redação conferida pela Emenda Constitucional 19/2008, art. 93, do Decreto-lei 200/1967; art. 6º da lei 12.695/2012; art. 21 da art. 34, da Resolução CD/FNDE nº 38/2009;
Evidências: Informação 3194/2017/SEOPC/COPRA/CGAPC/DIFIN/FNDE/MEC (peça 5, p. 1-2) , de 27/12/2017 e Relatório de Tomada de Contas Especial 91/2018 (peça 14) ;
12.	Após alguns insucessos quanto à localização do responsável (peças 23-29) , foi efetuada a notificação (peça 31) ao ex-Prefeito citado, tendo este apresentado, por meio de advogada sem procuração nos autos, um articulado de defesa (peça 33) , guarnecida por um anexo (peça 34) , os quais serão doravante objeto de análise.  
EXAME TÉCNICO
13.	A legislação processual civil aplica-se ao controle externo federal somente em caráter subsidiário, pois aos tribunais pátrios, por prescrição constitucional, é assegurada a prerrogativa de elaborar seus regimentos (art. 96, inciso I, 'a', da Constituição Federal) , bem como a processualística própria do TCU tem base em sua lei orgânica. 
14.	No processo civil, o advogado pode se manifestar em nome da parte que representa, mesmo sem procuração nos autos, atendidas algumas condicionantes, e em caráter excepcional e precário, conforme se extraí da lei 13.105/2015: 
Art. 104. O advogado não será admitido a postular em juízo sem procuração, salvo para evitar preclusão, decadência ou prescrição, ou para praticar ato considerado urgente.
§ 1º Nas hipóteses previstas no caput, o advogado deverá, independentemente de caução, exibir a procuração no prazo de 15 (quinze) dias, prorrogável por igual período por despacho do juiz.
§ 2º O ato não ratificado será considerado ineficaz relativamente àquele em cujo nome foi praticado, respondendo o advogado pelas despesas e por perdas e danos.
15.	Não dispondo a lei, ou o regimento interno do TCU de maneira diversa, não se vislumbra empecilho para aceitação desta excepcionalidade. Entretanto, no caso em tela, nenhum dos pressupostos específicos para tanto se verifica. Não apenas porque o Tribunal, em reverência ao princípio da verdade material, ordinariamente considera elementos probatórios acolhidos intempestivamente nos autos, inexistindo preclusões que prejudiquem a defesa, mas também porque não houve juntada extemporânea de instrumento de mandato conferido pelo citado à causídica subscritora do arrazoado de peça 33, acostado aos autos na data de 22/7/2019, ou pedida prorrogação para este mister. 
16.	Na jurisprudência do TCU, por exemplo, reputa-se inexistente - e não é conhecido - recurso impetrado por advogado sem procuração ad judicia nos autos (Acórdão 1675/2007-TCU-Plenário - Rel. Min. Aroldo Cedraz; Acórdão 641/2012-TCU-Primeira Câmara - Rel. Min. Valmir Campelo) , bem como se reconhece a revelia, quando a peça de defesa é apresentada nestas condições (Acórdão 4790/2019-TCU-Primeira Câmara - Rel. Min. Walton Alencar Rodrigues) . 
17.	A despeito da aplicação da revelia, devem ser considerados, no entanto, eventuais elementos já constantes dos autos, os quais poderiam, em tese, levar a um juízo favorável ao responsável revel.
18.	Deve-se observar que, nos processos do TCU, a revelia não implica a presunção de que sejam verdadeiras todas as imputações levantadas contra os responsáveis, diferentemente do que ocorre no processo civil, em que o não comparecimento do réu aos autos leva à presunção da verdade dos fatos narrados pelo autor. 
19.	Assim, independentemente da revelia, a avaliação da responsabilidade do agente nos processos desta Corte não prescinde dos elementos existentes nos autos ou para ele carreados, uma vez que são regidos pelo princípio da verdade material (Acórdão 163/2015-TCU-Segunda Câmara - Rel. Min. André de Carvalho; 2.685/2015 - TCU - 2ª Câmara - Rel. Min. Raimundo Carreiro; 2.801/2015 - TCU - 1ª Câmara - Rel. Min. Walton Alencar Rodrigues; 4.340/2015 - TCU - 1ª Câmara - Rel. Min. Weder de Oliveira; e 5.537/2015 - TCU - 1ª Câmara - Rel. Min. Weder de Oliveira) .	 
20.	Finalizada essa breve retrospectiva, bem como o introito analítico, emergindo na apreciação meritória, reconhece-se que os apontamentos cabíveis e necessários ao deslinde da matéria não são extensos.
21.	O arrazoado de peça 33, da lavra de Joana Mara Gomes Pessoa (OAB-MA 8.598) , alegadamente defensora do responsável, está centralizado em uma intercorrência associada ao advento do sistema informatizado de gestão de prestação de contas do FNDE (SiGPC) , cujo alongado período de implantação, que perpassou todo o exercício de 2012, teria inviabilizado a apresentação das prestações de contas relativas ao exercício de 2011, e também de 2012, nas datas inicialmente estabelecidas, até a publicação da Resolução CD/FNDE 05, de 7/3/2013, que estendia o prazo para esse mister até 30/4/2013.  
22.	Alega a missivista que a senha para inserção de dados no sistema, que fora disponibilizada ao Sr. Dioni Alves da Silva, haveria expirado em 31/12/2012, ao final de seu mandato, não lhe restando outra alternativa além de requerê-la novamente ao FNDE, o que foi providenciado, por meio de ofício protocolado na autarquia na data de 31/10/2013 (peça 34, p. 2) , pleito de atendimento pendente até a data da subscrição do expediente de defesa, ou seja, 19/7/2019 (peça 33, p. 4) . 
23.	Diante desta delonga, relata a suposta procuradora do defendente, o ex-Prefeito Dioni Alves da Silva teria protocolado a prestação de contas de forma impressa no FNDE, e o comprovante estaria em anexo à sua manifestação. 
24.	Assim como o aludido instrumento de mandato, a invocada prestação de contas elaborada de forma impressa e o comprovante de sua remessa ao FNDE não se fazem reproduzidos nos autos. 
25.	Tampouco foi enviada cópia da prestação de contas que haveria sido apresentada ao FNDE, em modalidade alternativa. 
26.	É sustentado, outrossim, que a apresentação de prestação de contas tardia não seria ato de improbidade administrativa, não ensejando sanções ao responsável. Não teria havido má-fé do ex-Prefeito, tampouco demonstração da aplicação irregular das verbas públicas geridas ou dano ao erário, tendo sido apresentada a prestação de contas dentro das possibilidades do requerente, razão pela qual pleiteou a exclusão de sua responsabilidade.
27.	Seria viável, sopesadas outras circunstâncias conexas e ouvida a autarquia (diante da apresentação extemporânea de eventual prestação de contas) , acolher excepcionalmente as alegações de defesa apresentadas pela alegada mandatária do responsável. Seus argumentos são formalmente coordenados e sólidos, mas, no aspecto material, não podem angariar credibilidade, pois a documentação de suporte sequer foi aduzida aos autos, apesar de indicações recorrentes no articulado nesse sentido.    
28.	Não exsurgiram constatações posteriores que infirmem o entendimento externado pela unidade técnica na abordagem preliminar, pois inexistem nos autos elementos que o favoreçam, não abarcados inicialmente. O dever de prestar contas é aplicável a todo administrador público, a quem incumbe 'justificar seu bom e regular emprego na conformidade das leis, regulamentos e normas emanadas das autoridades administrativas competentes', conforme o art. 93 do Decreto-lei 200/1967, recepcionado e prestigiado pelo art. 70, parágrafo único da Constituição Federal, na redação conferida pela Emenda Constitucional 19/2008. 
29.	Não há prova de que as prestações de contas foram apresentadas, como também não poderiam ser analisa-las nesta oportunidade, eis que ausentes dos autos. O responsável continua como inadimplente quanto à essa obrigação, conforme registro no sistema integrado de prestação de contas do FNDE na data desta instrução (peça 36) . O comprovante de entrega e o ofício constantes da peça 34 que fazem referência ao encaminhamento das prestações de contas referentes aos programas PNATE, PDDE e PNAE sequer mencionam o exercício de que tratariam. Logo, é presumido o emprego irregular dos recursos e se aperfeiçoa o correspondente dever de ressarcir. A ausência de apresentação de prestação de contas, sem justificativa, como bem destaca o eminente Ministro Benjamin Zymler, ao externar o voto condutor do Acórdão 196/2016-TCU-Plenário, traz a presunção de dano, por imposição legal: 
Logo, a omissão no dever de prestar contas configura ofensa não só às regras legais, mas também aos princípios basilares da administração pública, já que, ao final e ao cabo, o gestor deixa de prestar satisfação à sociedade sobre o efetivo emprego dos recursos postos sob a sua responsabilidade, dando ensejo, inclusive, ao surgimento de presunção legal de integral dano ao erário, pela não aplicação dos valores com desvio dos recursos federais.
30.	Em se tratando de processo em que a parte interessada não se manifestou acerca das irregularidades imputadas, não há elementos para que se possa efetivamente aferir e reconhecer a ocorrência de boa-fé na conduta dos responsáveis, podendo este Tribunal, desde logo, proferir o julgamento de mérito pela irregularidade das contas, conforme os termos dos §§ 2º e 6º do art. 202 do Regimento Interno do TCU (Acórdão 2064/2011-TCU-Primeira Câmara - Rel. Min. Ubiratan Aguiar;  6.182/2011-TCU - 1ª Câmara - Rel. Min. Weder de Oliveira, 4.072/2010-TCU-1ª Câmara - Rel. Min. Valmir Campelo; 1.189/2009-TCU- 1ª Câmara - Rel. Min. Marcos Bemquerer; 731/2008-TCU-Plenário; Rel. Min. Aroldo Cedraz) .
31.	Noutro giro, vislumbro óbice à cumulação das multas referidas nos arts. 57 e 58 da lei 8.443/92, a qual somente é admissível quando os fatos geradores das penalidades forem distintos (Acórdão 1791/2012-TCU-Plenário - Rel. Min. Ana Arraes; 1592/2017 - Primeira Câmara - Rel. Min. Bruno Dantas; 4342/2018 - Segunda Câmara - Rel. Min. Ana Arraes) . 
32.	No caso vertente, o dano ao erário decorre, por presunção legal, da omissão do dever de prestar contas, ilícito que ensejou a audiência do responsável. Existe uma relação de subordinação, de natureza de causa e efeito, entre a omissão e a falta de comprovação da aplicação regular dos recursos, no sentido que, no caso específico, a segunda decorre da primeira, esta representando o desvalor da conduta (a omissão, que é o fato gerador da penalidade) e aquela o desvalor do resultado (a incerteza se os valores foram aplicados corretamente no objeto do programa) . Nesse cenário, a jurisprudência do TCU termina por adotar a teoria da exasperação, de forma analógica às figuras dos arts. 70 e 71 do Código Penal (concurso formal e crime continuado) , dispensando ou absorvendo a multa do art. 58 da lei orgânica, mas atribuindo repercussão dosimétrica à penalidade do art. 57, que guarda relação de proporcionalidade com o dano ao erário. É a tese prevalecente no Acórdão 9579/2015-TCU-Segunda Câmara, da relatoria do eminente Ministro Vital do Rego. 
33.	No que diz respeito à pretensão punitiva do TCU, conforme o Acórdão 1441/2016-TCU-Plenário - Rel. Min. Benjamin Zymler, que uniformizou a jurisprudência acerca dessa questão, subordina-se ao prazo geral de prescrição indicado no art. 205 do Código Civil, que é de 10 anos, contado da data de ocorrência da irregularidade sancionada, nos termos do art. 189 do Código Civil, sendo este prazo interrompido pelo ato que ordenar a citação, a audiência ou a oitiva do responsável. No caso em exame, não se verifica a ocorrência de prescrição, uma vez que o prazo final para apresentação da prestação de contas, no caso dos recursos do PNAE repassados no exercício de 2012, teve seu prazo final encerrado em 30/4/2013, na forma da Resolução CD/FNDE 05/2013 e o despacho que ordena a citação, que seria causa interruptiva do prazo, foi proferido na data de 30/8/2018 (peça 22) . 
CONCLUSÃO
34.	Diante da omissão do dever de prestar contas dos recursos recebidos pelo município de  Ribamar Fiquene (MA) , na órbita do Programa Nacional de Alimentação Escolar - PNAE, no exercício de 2012, inércia reiterada a partir do recebimento da citação que lhe fora encaminhada e pela inexistência de apresentação de defesa válida, ou de prestação de contas extemporânea, deve recair sobre a pessoa do Sr. Dioni Alves da Silva, ex-Prefeito Municipal, na gestão 2009-2012, a irregularidade das contas e a condenação em débito, bem como a aplicação da multa prevista no art. 57 da lei 8.443/92. 
PROPOSTA DE ENCAMINHAMENTO
35.	Diante do exposto, submetem-se os autos à consideração superior, propondo:
35.1.    considerar, para todos os efeitos, revel o Sr. Dioni Alves da Silva (CPF XXX.436.453-XX) ex-Prefeito de Ribamar Fiquene (MA) , dando-se prosseguimento ao processo, conforme preceitua o art. 12, § 3º, da Lei 8.443/1992, c/c o art. 202, §8º, do RITCU;
35.2.	julgar irregulares as contas do Sr. Dioni Alves da Silva (CPF XXX.436.453-XX) , com fundamento nos arts. 1º, inciso I, 16, inciso III, alíneas 'a' e 'c', 19, caput, e 23, inciso III, da Lei 8.443/1992, c/c os arts. 1º, inciso I, 209, inciso III, 210 e 214, inciso III, do Regimento Interno do TCU, e condenando-o ao pagamento das importâncias a seguir especificadas e fixando-lhe o prazo de 15 dias, para que comprove, perante este Tribunal, em respeito art. 214, inciso III, alíneas 'a' e 'b', do Regimento Interno do TCU, o recolhimento da dívida aos cofres do Fundo Nacional de Desenvolvimento da Educação, atualizada monetariamente e acrescida de juros de mora, calculados a partir das datas indicadas até a data do efetivo recolhimento e com o abatimento de valores acaso já satisfeitos, nos termos da legislação vigente:
	Data 
	Valor (R$) 

	28/03/2012
	12.978,00

	03/04/2012
	12.978,00

	30/04/2012
	12.978,00

	04/06/2012
	12.978,00

	03/07/2012
	14.550,00

	02/08/2012
	14.550,00

	05/09/2012
	14.550,00

	02/10/2012
	14.550,00

	05/11/2012
	14.550,00

	Total
	139.212,00

	     Valor atualizado em 25/9/2019: R$ 208.191,45
35.3	aplicar ao Sr. Dioni Alves da Silva (CPF XXX.436.453-XX) , a multa prevista no art. 57 da Lei 8.443/1992 c/c o art. 267 do Regimento Interno, com a fixação do prazo de quinze dias, a contar da notificação, para comprovar, perante o Tribunal (art. 214, inciso III, alínea 'a', do Regimento Interno) , o recolhimento da dívida ao cofres do Tesouro Nacional, atualizada monetariamente desde a data do acórdão até a do efetivo recolhimento, se for paga após o vencimento, na forma da legislação em vigor;
35.4.	autorizar, desde logo, a cobrança judicial das dívidas, nos termos do art. 28, inciso II, da Lei 8.443/1992, c/c o art. 219, inciso II, do Regimento Interno do TCU, caso não atendida a notificação;
35.5.	autorizar, desde logo, se requerido pelo responsável, com fundamento no art. 26, da Lei 8.443/1992, c/c o art. 217 do Regimento Interno do TCU, o parcelamento da dívida em até 36 (trinta e seis) parcelas, incidindo sobre cada uma, os encargos legais devidos, sem prejuízo de alertá-lo de que, caso opte por essa forma de pagamento, a falta de comprovação do recolhimento de qualquer parcela implicará o vencimento antecipado do saldo devedor, nos termos do art. 26, parágrafo único, da Lei 8.443/1992, c/c o art. 217, §2º, do Regimento Interno do TCU;
35.6.	enviar cópia do Acórdão que vier a ser proferido ao FNDE, ao Assessor Especial de Controle Interno do Ministério da Educação e ao responsável, para ciência, informando que a presente deliberação, acompanhada do Relatório e do Voto que a fundamentam, está disponível para a consulta no endereço www.tcu.gov.br/acordaos, além de esclarecer que, caso requerido, o TCU poderá fornecer sem custos as correspondentes cópias, de forma impressa;
35.7.	enviar cópia do Acórdão a ser prolatado, bem como do Relatório e do Voto que o fundamentarem, à Procuradoria da República no Estado do Maranhão, nos termos do § 3º do art. 16 da Lei 8.443/1992 c/c o § 7º do art. 209 do Regimento Interno do TCU, para adoção das medidas cabíveis.".
É o relatório.

não há.

Procuradora-Geral Cristina Machado da Costa e Silva.

TOMADA DE CONTAS ESPECIAL. RECURSOS DO PNAE. OMISSÃO NO DEVER DE PRESTAR CONTAS. CITAÇÃO E AUDIÊNCIA. REVELIA. DEFESA APRESENTADA POR ADVOGADA SEM PROCURAÇÃO. ARGUMENTOS INSUFICIENTES. CONTAS IRREGULARES. DÉBITO. MULTA.

TOMADA DE CONTAS ESPECIAL (TCE)

Secretaria de Controle Externo de Tomada de Contas Especial (SecexTCE).

Em exame tomada de contas especial instaurada pelo Fundo Nacional de Desenvolvimento da Educação - FNDE, em desfavor do Sr. Dioni Alves da Silva, ex-prefeito Municipal de Ribamar Fiquene/MA, na gestão 2009/2012, em face da omissão na prestação de contas quanto aos recursos repassados àquela municipalidade no âmbito do Programa Nacional de Alimentação Escolar - Pnae (exercício de 2012) , com prazo final para a apresentação da prestação de contas expirado em 30/4/2013, na forma da Resolução CD/FNDE 02/2012.
Para a execução do Pnae/2012, o FNDE repassou à municipalidade a importância total de R$ 139.212,00, por meio de trinta ordens bancárias, entre os meses de março e novembro de 2012 (peça 3) . 
Já no âmbito desta Corte, após exame preliminar dos elementos que compõem os autos (peças 20-22) , a Secex-TCE promoveu a citação e a audiência do Sr. Dioni Alves da Silva, ex-prefeito Municipal de Ribamar Fiquene/MA na gestão 2009/2012 (peça 23) .
Em sua derradeira instrução (peças 37-39) , a unidade técnica propõe - com a chancela do Parquet especializado (peça 40) - considerar revel o responsável, julgar irregulares as presentes contas, condenar o responsável a ressarcir a integralidade da quantia repassada e aplicar-lhe a multa estatuída no artigo 57 da Lei Orgânica.
Acolho a essência da referida proposta, incorporando a respectiva análise às minhas razões de decidir, sem prejuízo das considerações que se seguem.
O responsável foi notificado (peça 32) no endereço que consta dos sistemas informatizados desta Corte (peça 27) , constando, às peças 33 e 34 dos autos, manifestação supostamente em nome do Sr. Dioni Alves da Silva apresentada por advogada sem procuração nos autos. 
De todo modo, as alegações (peça 33) e documentações (peça 34) apresentadas foram examinadas pela Secex-TCE (peça 37, p. 5-6) , não tendo o condão de afastar a responsabilidade atribuída ao Sr. Dioni Alves da Silva.  
A despeito de alegar que teria apresentado as contas ao FNDE tardiamente - em razão de dificuldades quanto ao acesso ao SiGPC - o responsável não trouxe aos autos a cópia da declaração apresentada, tampouco comprovante de que a entregou ao ente repassador.
Com efeito, ainda que se considerassem os elementos apresentados às peças 33 e 34, é forçoso reconhecer que o gestor não logrou êxito em afastar o dano objeto da citação.
Ademais, a partir da consolidação do extrato bancário à peça 4 (correspondente à conta corrente 21664-X da agência 3280-8 do Banco do Brasil) realizada pela minha assessoria, relativamente ao período "01/2012 a 12/2012", observo que o saldo ao final do período era de apenas R$ 50,00, evidenciando que a grande maioria dos recursos em tela foram geridos ainda durante o mandato do Sr. Dioni Alves da Silva.
Em relação ao sucessor, o Sr. Israel Ribeiro de Vasconcelos, ex-prefeito Municipal de Ribamar Fiquene/MA, gestão 2013/2016, em que pese ter sido o responsável pela omissão na apresentação da prestação de contas, há notícias nos autos de que o gestor adotou as medidas legais pertinentes, tendo representado perante o Ministério Público Federal (MPF) contra o ex-Prefeito (peça 14, p. 3; peça 19) , nos termos da Súmula 230 da jurisprudência desta Corte.
Com efeito, acolho a essência da proposta instrutória, no sentido de julgar irregulares as contas do Sr. Dioni Alves da Silva, condenando-o ao ressarcimento do dano, bem como aplicando-lhe a multa prevista no art. 57 da Lei 8443/1992. A este respeito, faz-se mister realizar ligeiro ajuste na composição do dano proposto pela unidade técnica, no sentido de se considerar, em benefício do responsável, o crédito existente na conta bancária relativa do Pnae (R$ 50,00 - peça 4) , atribuindo-se a data do último repasse, 5/11/2012.
Por fim, destaco que deixo de carrear para a minuta de acórdão a proposição instrutória de, desde já, autorizar-se o parcelamento das dívidas imputadas, tendo em vista entender tratar-se de providência que somente deve ser adotada em face de solicitação do interessado. 
Ante o exposto, manifesto-me por que o Tribunal aprove o acórdão que ora submeto à deliberação deste Colegiado.
TCU, Sala das Sessões Ministro Luciano Brandão Alves de Souza, em 1 de setembro de 2020.
AUGUSTO SHERMAN CAVALCANTI 
Relator